臺灣臺中地方法院簡易民事判決
110年度中簡字第2610號
原      告  顏嘉真  
被      告  劉正福  

上列當事人間債務人異議之訴事件，本院於民國111年3月22日言
詞辯論終結，判決如下：
    主    文
本院110年度司執字第43450號強制執行事件之強制程序程序應予
撤銷。
訴訟費用由被告負擔。 
    事實及理由
壹、程序方面：
　  按執行名義成立後，如有消滅或妨礙債權人請求之事由發生
    ，債務人得於強制執行程序終結前，向執行法院對債權人提
    起異議之訴；執行名義無確定判決同一之效力者，於執行名
    義成立前，如有債權不成立或消滅或妨礙債權人請求之事由
    發生，債務人亦得於強制執行程序終結前提起異議之訴，強
    制執行法第14條第1項前段、第2項定有明文。次按所謂強制
    執行程序終結，係指對於執行標的物之強制執行程序終結而
    言，對於執行標的物之強制執行程序，須進行至執行名義所
    載債權之全部或一部，因對於執行標的物之強制執行達其目
    的時始為終結（最高法院65年臺上字第2920號判例意旨參照
    ）。查原告於民國110年9月15日提起本件債務人異議之訴，
    有起訴狀上之收狀戳足憑（見本院卷第13頁），被告以臺中
    市○○區○○○○○000○○○○○00號調解書、106年民調字第174號調
    解書聲請強制執行，經本院以110年度司執字第43450號強制
    執行事件受理在案（下稱系爭強制執行事件），因臺中市○○
    區○○○○○000○○○○○00號調解書業已執行完畢（見本院110年度
    司執字第43450號卷第39頁），故本院嗣僅就臺中市○○區○○○
    ○○000○○○○○000號調解書所載新臺幣（下同）4,500元部分為
    強制執行，又系爭強制執行事件之強制執行程序，亦經本院
    以110年度中簡聲字第92號民事裁定在本件債務人異議之訴
    訟終結前停止執行，目前執行尚未終結，業經本院調取本院
    110年度司執字第43450號、110年度中簡聲字第92號卷宗查
    核無訛，兩造並不爭執（見本院卷第39-40、105-106、117-
    118頁），是原告於系爭強制執行事件終結前提起本件債務
    人異議之訴，自屬合法，合先敘明。
貳、實體方面：　　
一、原告主張：
　　被告以臺中市○○區○○○○○000○○○○○00號調解書、106年民調字
    第174號調解書對原告聲請強制執行，經本院以系爭強制執
    行事件受理中，惟因臺中市○○區○○○○○000○○○○○00號調解書
    業已執行完畢，故系爭強制執行事件僅就臺中市○○區○○○○○0
    00○○○○○000號調解書所載4,500元部分為強制執行（該4,500
    元款項係本院101年度執字第98047號案件強制執行費用3,00
    0元及由原告代收被告99年重陽禮金1,500元之總和），被告
    於系爭強制執行事件中，請求原告給付4,500元（下稱系爭
    債權）。惟原告前於106年9月27日業已給付4,500元予被告
    ，被告亦簽立收據一紙（下稱系爭收據）交付予原告（見本
    院卷第19、44、53、55頁），原告既已就上開債務全數清償
    ，則被告之系爭債權即已消滅。為此，爰提起債務人異議之
    訴，請求撤銷系爭強制執行事件之強制執行程序等語，並聲
    明：㈠系爭強制執行事件之強制執行程序應予撤銷。㈡訴訟費
    用由被告負擔。
二、被告則以：
　  被告迄今並未收到原告所交付之4,500元，原告所提出之系
    爭收據並非被告所簽立，係偽造的等語，資為抗辯。並聲明
    ：原告之訴駁回。
三、得心證之理由：
  ㈠按強制執行法第14條第1項規定之債務人異議之訴，須執行名
    義成立後，有消滅或妨礙債權人請求之事由發生，始得提起
    。所謂消滅債權人請求之事由，例如清償、提存、抵銷、免
    除、混同、債權讓與、債務承擔、更改、消滅時效完成、解
    除條件成就、契約解除或撤銷、另訂和解契約，或其他類此
    之情形。所謂妨礙債權人請求之事由，則係指使依執行名義
    所命之給付，罹於不能行使之障礙而言，例如債權人同意延
    期清償、債務人行使同時履行抗辯權等（最高法院94年度臺
    上字第671號、98年度臺上字第1899號民事判決意旨參照）
    ；又若主張之事由在執行名義成立之前即已存在，則為
    執行名義之裁判，縱有未當，亦非異議之訴所能救濟，亦即
    如係以裁判為執行名義時，其為異議原因之事實發生在前訴
    訟言詞辯論終結前者，縱該為執行名義之裁判有何不當，即
    與異議之訴之要件不符，即不得提起（97年度臺上字第2653
    號民事裁判要旨參照）。
  ㈡經查，本件被告主張以臺中市○○區○○○○○000○○○○○00號調解書
    、106年民調字第174號調解書對原告財產聲請強制執行，經
    本院以系爭強制執行事件受理在案，因臺中市○○區○○○○○000
    ○○○○○00號調解書業已執行完畢，故系爭強制執行事件僅就
    臺中市○○區○○○○○000○○○○○000號調解書所載4,500元部分為
    強制執行，被告於系爭強制執行事件中，請求原告給付4,50
    0元等情，業經本院依職權調取系爭強制執行事件卷宗核閱
    無訛，亦為兩造所不爭執（見本院卷第39-40、105-106、11
    7-118頁），堪信為真。惟原告主張業已於106年8月31日成
    立臺中市○○區○○○○○000○○○○○000號調解書後之106年9月27日
    ，給付被告4,500元，被告並簽立系爭收據予原告（見本院
    卷第19、44、53、55頁），原告已於執行名義成立後，就上
    開債務全數清償，被告之系爭債權已經消滅等節，則為被告
    所否認，並以前揭情詞置辯。是本院應審酌者厥為：系爭收
    據是否為被告所簽立？被告之系爭債權是否業經原告清償而
    消滅？
  ㈢按文書之真偽，得依核對筆跡或印跡證之；核對筆跡或印跡
    ，適用關於勘驗之規定，民事訴訟法第359條第1項、第3項
    分別定有明文。原告主張系爭收據上收款人「劉正福」之簽
    名為被告所親簽等語，均為被告於本院審理中所否認（見本
    院卷第39、106頁）。經查，本院將臺中市○○區○○○○○000○○○
    ○○000號調解書原本1張（未經法院核定）、臺中市○○區○○○○
    ○000○○○○○000號調解書即本院106年核字第10348號調解書原
    本1張（經法院核定）、臺中市○○區○○○○○000○○○○00號調解
    書原本1張（未經法院核定）、臺中市○○區○○○○○000○○○○00
    號調解書即本院101年核字第3419號調解書原本1張（經法院
    核定）、110年7月20日信封原本1件、被告110年10月26日當
    庭簽名筆錄紙1張等資料，送請法務部調查局鑑驗「劉正福
    」筆跡是否與系爭收據上收款人「劉正福」所寫筆跡相符（
    見本院卷第41-48、51頁），經法務部調查局以110年11月17
    日調科貳字第11003352040號函函覆本院以：「...二、本案
    因參鑑資料不足，以現有資料歉難鑑定」等情（見本院卷第
    61頁）；嗣經本院將前開送鑑資料併82年1月31日火災現場
    保持完整通知書上被通知人欄位、71年7月28日台中縣警察
    局交通案代保管物件臨時收據上持有人簽名欄位、系爭強制
    執行事件卷宗內第31、67、79、95、98、99頁等資料（見本
    院卷第73-77、83-89頁），再送請法務部調查局鑑驗筆跡「
    劉正福」是否與系爭收據上收款人「劉正福」所寫筆跡相符
    ，經法務部調查局以110年12月30日調科貳字第11003397710
    號函函覆本院以：「...二、經檢視貴院再次提供比對之劉
    正福參考筆跡資料，由於書寫式樣變異過大且部分筆畫扭曲
    變形，致難以歸納其筆跡細微特徵，以現有資料歉難與爭議
    收據上「劉正福」筆跡鑑定異同」等情（見本院卷第95頁）
    ，而無從為筆跡鑑定。可知，法務部調查局主要係因參鑑資
    料不足，與書寫式樣變異過大，且部分筆畫扭曲變形，導致
    無從為筆跡鑑定，其並未表示系爭收據上收款人「劉正福」
    之筆跡，非屬被告所書寫甚明。
  ㈣法務部調查局雖認無從為筆跡鑑定，然本院經比對與系爭收
    據所簽立之日期106年9月27日（見本院卷第19、44頁），較
    為接近之臺中市北屯區調解委員會106年8月31日106年民調
    字第174號調解書上（未經法院核定，見本院卷第43頁）所
    載「劉正福」之簽名， 經以目視法互為細詳後，得悉其中
    簡寫「劉」字之「文」字筆畫寫法、運筆方式，及右側「刀
    」字下方勾起之筆劃均為向內、向左方向傾斜彎曲；其中「
    正」字之筆劃寫法、運筆方式，左側之豎筆畫均略為不寫，
    而主體形成一「乙」字型，最後一筆畫則為往右之橫筆，整
    體近似英文字母大寫之「E」；其中「福」字右側之「一」
    、「口」、「田」之筆劃寫法、運筆方式均屬相同，均係先
    寫一類似阿拉伯數字「3」之後，即在「3」之下方隨性以一
    筆畫書寫類似阿拉伯數字「2」字之筆畫。又經本院觀察110
    年9月29日本院送達證書上被告之簽名、臺中市○○區○○○○○00
    0○○○○00號調解書原本1張（未經法院核定）、臺中市○○區○○
    ○○○000○○○○00號調解書即本院101年核字第3419號調解書原
    本1張（經法院核定）、被告110年10月26日當庭簽名筆錄紙
    1張、111年1月11日本院送達證書上被告之簽名（見本院卷
    第33、46-48、51、83、101頁）後，其中「劉正福」之簽名
    習慣亦與系爭收據上之「劉正福」簽名，核屬相同，即「劉
    」字左邊均為簡寫之「文字」，右方「刀」字之末筆則多為
    由上往下拉長書寫後往左偏移彎曲，「正」字整體類似英文
    字母大寫之「E」，最後一筆畫則為往右之橫筆，「福」字
    右邊均先寫一類似阿拉伯數字「3」之後，即在「3」之下方
    多以一筆畫書寫類似阿拉伯數字「2」字之筆畫。雖臺中市○
    ○區○○○○○000○○○○○000號調解書即本院106年核字第10348號
    調解書上（經法院核定，見本院卷第45頁）「劉正福」之簽
    名較為潦草，然仔細觀察該次簽名中「正」字之寫法，亦仍
    接近英文字母大寫之「E」，而與系爭收據上（見本院卷第1
    9、44頁）之「劉正福」簽名相似。是綜上多份文件資料之
    比對觀察，堪認系爭收據確為被告所親自簽名無誤，原告前
    開執行名義成立後已為清償之主張，洵屬可採。
  ㈤原告已依臺中市○○區○○○○○000○○○○○000號調解書所載，於106
    年9月27日前往北屯區監理所，辦理車號000-000號機車過戶
    予被告一情，被告並不爭執（見本院卷第40、118頁），堪
    信為真。而當天過戶後，原告即交付4,500元予被告，並在
    臺中市○○區○○○○○000○○○○○000號調解書原本1張（未經法院
    核定）背面，請被告簽名表示收訖，有系爭收據在卷可憑（
    見本院卷第19、44、53、55頁，證物袋），系爭收據上之被
    告簽名，經本院以多張簽有被告親筆姓名之文件原本，以目
    視詳實互為比對後，認確屬被告親字所為無疑，已於前述，
    故被告辯稱：系爭收據上收款人「劉正福」之簽名係遭他人
    偽造等語，欠缺依憑，即屬無據。今原告既已於106年9月27
    日過戶前揭機車當場給付被告4,500元，即含本院101年度執
    字第98047號案件強制執行費用3,000元，及由原告代收之被
    告99年重陽禮金1,500元，則被告之系爭債權於執行名義成
    立後，已經原告之清償而消滅。
四、綜上所述，原告提起本件債務人異議之訴，請求本院系爭強
    制執行事件之強制執行程序，應予撤銷，為有理由，應予准
    許。
五、本件事證已臻明確，兩造其餘攻擊防禦方法及證據，核與判
    決之結果，不生影響，爰不一一論列，附此敘明。
六、訴訟費用負擔之依據：民事訴訟法第78條。
中　　華　　民　　國　　111 　年　　4 　　月　　26　　日
                  臺灣臺中地方法院臺中簡易庭
                                  法　官　林秉暉
以上為正本係照原本作成。
如不服本判決，應於送達後20日內，向本院提出上訴狀並表明上
訴理由，如於本判決宣示後送達前提起上訴者，應於判決送達後
20日內補提上訴理由書（須附繕本）。如委任律師提起上訴者，
應一併繳納上訴審裁判費。
中　　華　　民　　國　　111 　年　　4 　　月　　26　　日
                                  書記官  王志伃